臺北高等行政法院判決　　　　　　　　　　　　　　　九十年度訴字第四六○七號
　　　　　　　　　　　　　　　.
　　原　　　告　美商．莫琳達公司
　　代　表　人　科里．歐．亞賽.
　　訴訟代理人　蔡清福律師
　　複代 理 人　紀復儀律師
　　被　　　告　經濟部智慧財產局
　　代　表　人　陳明邦（局長）
右當事人間因商標註冊事件，原告不服經濟部中華民國九十年四月二十七日經（九○
）訴字第○九○○六三○八二一○號訴願決定，提起行政訴訟。本院判決如左：
    主  文
原告之訴駁回。
訴訟費用由原告負擔。
    事  實
緣原告前於民國（以下同）八十九年八月八日以「瓶圖」商標（以下簡稱系爭商標，
如附圖），指定使用於商標法施行細則第四十九條所定商品及服務分類表第三十二類
之碳酸水、水果汁、礦泉水、果汁汽水、可樂、濃縮果汁、果菜汁、綜合果汁、果汁
粉、運動飲料、製飲料用糖漿及其他不含酒精汁飲料等商品，向被告申請註冊，經被
告審查，認本件商標圖樣上之圖形，為包裝瓶罐設計圖，以之作為商標指定使用於碳
酸水、水果汁等商品，實無法使一般商品購買人認識其為表彰商品之標誌，並得藉以
與他人商品相區別，應不具識別性，不准註冊，以九十年二月十三日商標核駁第00
00000號審定書予以核駁之處分。原告不服，主張本件商標具識別性及類似案例
業經被告亦核准多件註冊等理由，提起訴願，遭駁回後，遂向本院提起行政訴訟。茲
摘敘兩造之訴辯意旨如左：
甲、原告方面：
一、聲明：求為判決
１、訴願決定及原處分均撤銷。
２、命被告應核准申請第000000000號「瓶圖」商標之註冊。
３、訴訟費用由被告負擔。
二、陳述：
１、原處分及訴願決定理由略以，本件系爭商標圖樣，係以習見之包裝瓶罐為其設計
    圖案，指定使用於水果汁、礦泉水、果汁汽水等商品，難認可使一般商品購買人
    認識其為表彰商品之標識，並得藉以與他人之商品相區別，應不具顯著性，自有
    違商標法第五條第一項規定。又原告所檢附之網頁資料顯示，僅止於單純之商品
    包裝瓶罐造型而已，客觀上，亦無法使一般消費者認識其為表彰商品來源、品質
    、信譽之標誌，並得藉以與他人商品相區別，不具識別性。至所舉註冊第一四二
    九○、三一九一一一、一○一二三、二四三九○、五○九五六○、一○一二五、
    三一七○號等件商標案例，經查該等商標之申請註冊及使用時間，均長達數十年
    以上，且因長期使用已具相當識別性，與本件案情不同，基於商標審查個案拘束
    原則，自不得比附援引執為本件商標應准註冊之論據。
２、按「商標使用之文字、圖形、記號、顏色組合或其聯合式，應足以使一般商品購
    買人認識其為表彰商品之標識，並得藉以與他人之商品相區別。」商標法第五條
    第一項定有明文。
３、Morinda Citrifolia果實係僅產於大溪地之珍貴而特殊之果實，營養豐富，原告
    經多年之研發後，於西元一九九六年將其製成果汁等飲料商品，Morinda Citrif
    olia果實製成之果汁等飲料商品，需經嚴格之品質標準及獨有之配方，具有獨特
    之芳香及品味，乃其他地區所無。
４、系爭商標圖樣係以Morinda Citrifolia之獨特外觀為首，結合郵筒之特殊圖樣，
    喻意為將僅產於大溪地之Morinda Citrifolia果實放入郵筒，推廣至世界各地，
    其商標圖樣外觀雖恰與瓶罐近似，然其設計圖樣之獨特依據（Morinda Citrifol
    ia果實及郵筒）及喻意（將大溪地獨產之水果推廣至世界各地），實與習見之包
    裝瓶罐不同，易言之，系爭商標圖樣對於原告所生產之商品具有間接暗示之特殊
    含意，並非單純之包裝瓶罐，而係運用商品之特殊原料Morinda Citrifolia之獨
    特外型，結合郵筒之設計，將Morinda Citrifolia果汁推廣至全世界， Morinda
    Citrifolia為大溪地所獨產之果實，且Morinda Citrifolia外觀為具有多細胞之
    形狀，故Morinda Citrifolia之產地及外觀與一般習知之果實不同，以之為商品
    外觀，自得表彰原告商品之特殊性－特殊之水果產地及特殊之果實外觀，佐以下
    方之郵筒特殊設計圖樣，且系爭商標圖樣於實際使用時，更結合人螺圖樣及「NO
    NI」之圖樣，自足使一般商品購買人認識系爭商標圖樣為表彰商品之標識，且因
    Morinda Citrifolia為大溪地所獨產，實足與他人之商品相區別，原處分及訴願
    決定以原告「以習見之包裝瓶罐為其設計圖案」云云為由，駁回原告之商標註冊
    及訴訟申請，實有違商標審查原則。
５、原告所舉已註冊的商標，在當初申請時均為名不見經傳之商標，後來係經過註冊
    後幾十年來的使用，才有今日的知名度，具有識別性。在申請之初，又何嘗會有
    其識別性可言？此外，根據行政程序法第六條的規定：「行政行為，非有正當理
    由，不得為差別待遇。」此乃行政法上之平等原則，亦即「恣意之禁止」：本質
    上相同的事件，應作相同的處理；兩件相同之事件，該管機關若要作出不同之處
    理，則必須提出合理之理由，亦即必須提出「合理之差別待遇」。而合理的標準
    ，即在於事物之本質。今審查委員罔顧平等原則，一味以「商標個案審查拘束原
    則」做為護盾，又如何能使一般商標申請人信服，進而確信其信賴利益不會受損
    ？
６、綜合右述，系爭商標圖樣上係結合Morinda Citrifolia果實及郵筒為設計圖樣，
    自足表彰原告以大溪地獨產水果Morinda Citrifolia果實製成果汁飲料之獨特性
    ，且結合郵筒之設計，喻意原告將Morinda Citrifolia果汁公開予世人分享，此
    乃習見之瓶罐包裝所無，自難為習見之瓶罐包裝所得比擬，原處分及訴願決定不
    察，逕認系爭商標圖樣有違商標法第五條第一項之規定，其理由均難以維持，為
    此請判決如原告訴之聲明。
乙、被告方面：
    被告未於言詞辯論期日到場，據其提出之書狀，聲明、陳述如左：
一、聲明：求為判決如主文所示。
二、陳述：
１、按「商標所用之文字、圖形、記號、顏色組合或其聯合式，應足以使一般商品購
    買人認識其為表彰商品之標識，並得藉以與他人之商品相區別」，為商標法第五
    條第一項所明定。
２、本件原告申請註冊之「瓶圖」商標，係由普通常見之包裝瓶罐設計圖所構成，以
    之作為商標指定使用於碳酸水、水果汁等商品，實無法使一般商品購買人認識其
    為表彰商品之標識，並得藉以與他人之商品相區別，應不具識別性。至原告訴稱
    系爭商標圖樣係以Morinda Citrifolia之獨特外觀為首，結合郵筒之特殊圖樣，
    喻意為將僅生產於大溪地之Morinda Citrifolia果實放入郵筒，推廣至世界各地
    ，為精心之傑作，具特殊設計精神，匠心獨具，足為識別之標識云云；惟查，系
    爭商標之設計與一般市面上常見之飲料包裝瓶罐比較，大體上均呈上窄下寬之直
    立樣態，或雖有將瓶罐設計成凹凸線條以利消費者於飲用時不致溜手之構思、或
    雖有考量外表美觀而稍加不同之變化，惟參諸社會一般通念及消費者之購買習慣
    ，廠商仍需於包裝瓶罐上貼上載有商標之標帖方能使消費者於選購產品時作為其
    識別商品來源或產製主體之標識，是原告雖辯稱其包裝設計有其獨創性，但卻仍
    需結合人螺圖樣及「NONI」圖樣之使用等說法亦為其所主張。再者，從原告所檢
    送之廣告型錄、網站資料等證據中，雖能看到本件系爭商標係作其包裝瓶罐之使
    用，但均結合了人螺圖形之註冊商標貼於其上行銷，與本件僅為單純包裝瓶罐有
    別，是難據以認定系爭商標已因其使用而有商標法第五條第二項規定之適用。另
    原告舉出註冊第一四二九○、三一九一一一、一○一二三、二四三九○、五○九
    五六○、一○一二五、三一七○號等商標案例，核其申請註冊及使用時間均達數
    十年以上，且因長期使用已具識別性，與本件案情不同，且基於商標個案審查拘
    束原則，自不得以彼例此執為本件商標應准註冊之論據，併予陳明。是被告依法
    核駁其註冊之申請，並無不合，請判決如被告答辯之聲明。
    理  由
一、本件被告經合法通知，未於言詞辯論期日到場，核無行政訴訟法第二百十八條準
    用民事訴訟法第三百八十六條各款所列之情事，爰依原告之聲請，由其一造辯論
    而為判決，合先敘明。
二、按「商標所用之文字、圖形、記號、顏色組合或其聯合式，應足以使一般商品購
    買人認識其為表彰商品之標識，並得藉以與他人之商品相區別。」為商標法第五
    條第一項所規定。
三、查本件被告以本件商標圖樣上之圖形為包裝瓶罐設計圖，以之作為商標，指定使
    用於碳酸汁、水果汁等商品，實無法使一般商品購買人認識其為表彰商品之標識
    ，並得藉以與他人之商品相區別，應不具顯著性，乃為核駁之處分。原告於訴願
    中訴稱，系爭商標圖樣乃其精心傑作，具特殊設計之精神，匠心獨具，足為識別
    之標識云云。訴願決定機關以，經查本件原告申請註冊之「瓶圖」商標圖樣，係
    以習見之包裝瓶罐為其設計圖案，指定使用於水果汁、礦泉水、果汁汽水等商品
    ，難認可使一般商品購買人認識其為表彰商品之標識，並得藉以與他人之商品相
    區別，應不具顯著性，自有違首揭法條之規定。又訴願書中所檢附之網頁資料顯
    示，僅止於單純之商品包裝瓶罐造型而已，客觀上，亦無法使一般消費者認識其
    為表彰商品來源、品質、信譽之標誌，並得藉以與他人商品相區別，不具識別性
    。從而，被告所為核駁之處分，揆諸首揭法條之規定，洵無違誤，應予維持。至
    所舉註冊第一四二九○、三一九一一一、一○一二三、二四三九○、五○九五六
    ○、一○一二五、三一七○號等件商標案例，經查該等商標之申請註冊及使用時
    間，均長達數十年以上，且因長期使用已具相當識別性，與本件案情不同，基於
    商標審查個案拘束原則，自不得比附援引執為本件商標應准註冊之論據。
四、原告於本件行政訴訟中猶執前詞爭議，惟經本院審核被告認定系爭商標無法使一
    般商品購買人認識其為表彰商品之標識，並得藉以與他人之商品相區別，應不具
    顯著性，而為核駁處分所持之右開理由，暨訴願決定機關駁回原告之訴願所持之
    右開理由，均無不妥，是原告之陳詞均不可採。從而，被告所為之上開處分，揆
    諸首揭規定，並無違誤，訴願決定予以維持，亦無不合。原告徒執前詞，訴請撤
    銷訴願決定及原處分，並命被告應核准申請第000000000號「瓶圖」商
    標之註冊，均無理由，應予駁回。
五、兩造其餘攻擊防禦方法與本件判決結果不生影響，故不逐一論述，併此敘明。
據上論結，本件原告之訴為無理由，爰依行政訴訟法第九十八條第三項前段、第二百
十八條，民事訴訟法第三百八十五條第一項前段判決如主文。
中　　華　　民　　國　　　九十一　　　年　　　七　　　月　　　十七　　　日
　　　　　　　　　　　　　　　臺 北 高 等 行 政 法 院  第 二 庭
            　　                    審 判 長 法    官  徐 瑞 晃
                                             法    官  李 得 灶
                                             法    官　吳 慧 娟
右為正本係照原本作成。
如不服本判決，應於送達後二十日內，向本院提出上訴狀並表明上訴理由，如於本判
決宣示後送達前提起上訴者，應於判決送達後二十日內補提上訴理由書（須按他造人
數附繕本）。
中　　　華　　　民　　　國　　九十一　　年　　　七　　　月　　 十七 　　日
                                             書 記 官  林 玉 卿
